臺灣臺中地方法院民事判決　九十二年度再易字第四四號
　　再審原告　　甲○○
　　再審被告　　台中縣新社鄉公所
　　法定代理人　李光銘
右當事人間請求返還租賃物事件，再審原告對於中華民國九十二年八月十五日本院第
二審確定判決 (九十一年度簡上字第三四五號），提起再審之訴，本院判決如左：
    主      文
再審原告之訴駁回。
訴訟費用由再審原告負擔。
    事實及理由
一、再審原告起訴主張本院九十一年度簡上字第三四五號確定民事判決（以下稱原判
    決）理由欄第四項謂「按租賃訂有期限者，其租賃關係，於期限屆滿時消滅，民
    法第四百五十條第一項定有明文，又解釋意思表示，應探求當事人之真意，不得
    拘泥於所用之辭句，民法第九十八條固定有明文。但契約文字業已表示當事人真
    意，無須別事探求者，即不得反捨契約文字而更為曲解（參照最高法院九十一年
    台上字第二一九五號判決）。上訴人（即再審原告）雖主張被上訴人（即再審被
    告）為發展台中縣新社鄉觀光遊憩事業，增加新社鄉公所收入，故將其所有系爭
    土地出租予上訴人，系爭租約（即兩造於民國七十八年八月一日所訂立由再審原
    告向再審被告承租新社鄉鄉有雙翠山水壩蓄水池之租賃契約）第六條記載，本契
    約每九年訂約一次，上訴人應於期滿前一個月內向被上訴人提出換訂契約，否則
    視為無意續約，由被上訴人收回，是兩造簽約時之真意，為每九年續訂租約一次
    ，故上訴人始投入具巨額資金開發云云。被上訴人抗辯稱系爭租約第六條固記載
    ，本契約每九年訂約一次，上訴人應於期滿前一個月內向被上訴人提出換訂契約
    ，否則視為無意續約而由被上訴人收回。然該條文內容，並無課予被上訴人必須
    與上訴人換訂契約之義務等語。是本院應審究依據系爭租約之上揭內容，兩造是
    否曾約定每九年應訂約一次。經查：（一）系爭租約第六條約定，本契約每九年
    訂約一次，乙方（即上訴人）應於期滿前一個月向甲方（即被上訴人）提出換訂
    契約，否則視為無意續約由被上訴人收回等語。細繹其前段所謂本契約每九年訂
    約一次之文字內容，該約定僅係提示性之約款，載明本契約之租賃期間為九年，
    其並無續約之限制，倘有繼續簽訂租約者，期間亦同為九年。就其文義而言，尚
    難從該條文規定或其他前後約定，逕自解釋締約之當事人有續約之權利或義務。
    換言之，前開條文之內容，並無課予被上訴人必須與上訴人換訂契約之義務，基
    於契約自由原則，被上訴人是否繼續簽訂租約，則有自由決定之權利。況租賃契
    約之內容，除約定租賃期限外，租賃標的範圍及租金，亦為租賃契約之重要事項
    。倘當事人就標的物或租金無法達成合意，則租賃契約無法有效成立。承租人並
    無請求出租人繼續簽定租約之權利。（二）系爭租約既然定有九年期限之定期租
    賃契約，依民法第四百五十條第一項規定，兩造間之租賃關係於九年期限屆滿時
    消滅。縱使上訴人向本院公證處聲請認證通知書，通知書內請求續訂九年租賃契
    約，惟被上訴人均未同意與上訴人續訂租賃契約，是兩造並無續訂租約之合意至
    明。再者，倘兩造有使租賃關係有較長存續期間之合意，依據民法第四百四十九
    條第一項規定，租賃期間之上限為二十年，兩造自得延長租賃期間自九年至二十
    年之間。或者，於系爭租約載明，兩造於租賃期間屆滿，均同意續約等文字。足
    見系爭租約第六條，其本意不在賦予當事人有續約之權利或義務，僅課予上訴人
    欲續約時，應具備提前一個月通知之形式要件，至於被上訴人是否同意續約，則
    有自由決定之權利」等語。惟最高法院十八年上字第一七二七號判例明揭：「解
    釋私人之契約應通觀全文，並斟酌立約當時之情形，以期不失立約人之真意」。
    同院十九年上字第二八判例明揭：「解釋當事人所立書據之真意，以當時之事實
    及其他一切證據資料為其判斷之標準，不能拘泥字面或截取書據中之一二語，任
    意推解致失真意」。再審原告於七十八年間向再審被告承租標的物為「蓄水池」
    ，荒煙蔓草一片，且其間無通行便道，也無任何設施，而再審原告與再審被告所
    議定在此偌大的蓄水池及山中乃從事觀光娛樂事業的開發與經營，尤其是租約更
    明定在特定的期限之前完成對外開放觀光經營。試問，以台灣地區任何一家觀光
    事業從無到有豈有人只做九年就會回收？再者，倘若再審被告只是僅願出租九年
    之期間予再審原告，那麼，再審被告「必定」會在八十七年七月三十一日之前向
    再審原告明白表示，租期屆滿，契約終止，儘快擇地，另謀出路云云。然實際，
    再審被告至今從未對再審原告作如此之意思表示。因此，兩造的真意確是每九年
    要訂約一次，既如是，再審原告向再審被告提出續訂租約之意思表示，再審被告
    自應依約續訂租約。原判決未斟酌締約時之客觀事實，徒拘泥於條約字義上未明
    載再審被告有續訂租約之義務，而認為租約於八十七年七月三十一日終止，顯失
    偏頗，亦不符當事人之真意，自屬違誤不當。另原判決理由欄第五項謂「租賃期
    限屆滿後，承租人仍為租賃物之使用收益，而出租人不即表示反對之意思表示者
    ，視為以不定期限繼續契約，民法第四百五十一條固定有明文。該所謂「不即表
    示反對之意思」，依據一般社會觀念，於租期屆滿後，出租人可能表示反對續租
    之意思表示而不表示者，始應認為係不即表示反對之意思。倘租賃契約載明，當
    事人欲續租時，應另訂契約，即當然發生阻止續約之效力，縱使租賃期限屆滿後
    ，承租人仍為租賃物之使用收益，出租人於租賃契約消滅後，雖收取承租人所給
    付之款項，係屬損害金性質，而非租金（參照最高法院八十二年度台上字第三一
    六五號判決）。上訴人（即再審原告）雖主張其於租賃期限屆滿後，仍為租賃物
    之使用收益，被上訴人（即再審被告）並已收受其期限屆滿後之租金，自應視為
    以不定期限繼續契約云云。被上訴人抗辯稱其係依據原審判決之結果，以不當得
    利之意思收受上訴人所給付之支票三張，計面額二十七萬元，並非收受租金之意
    思等語。是本院自應審酌上訴人於租賃期限屆滿後，仍為租賃物之使用收益，而
    被上訴人收受二十七萬元之票款，是否該當於不定期限之租賃契約。經查：系爭
    租約第六條記載，本契約每九年訂約一次，上訴人應於期滿前一個月內向被上訴
    人提出換訂契約，否則視為無意續約而由被上訴人收回。是兩造於訂約時，業已
    訂明續約應另訂契約，其當然發生阻止續約之效力。其與出租人於租期行將屆滿
    之際，向承租人預為表示不願繼續契約者，具有反對意思表示相同。況其等既然
    並未另訂租約，顯就租金及租期等重要內容未協議一致，縱上訴人於租期屆滿後
    繼續使用租賃物，亦不得視為不定期限繼續契約。（二）被上訴人參諸原審判決
    本於不當得利之法律關係，命上訴人應給付被上訴人二十六萬二千五百元，其以
    不當得利之意思收受上訴人所給付之支票票款二十七萬元，其並以存證信函通知
    上訴人，其非收受租金之意思甚明，此有台中法院郵局第三四七二號存證信函附
    卷可稽。況被上訴人除將另面額九萬元之支票退還與上訴人外，並於本院減縮更
    正返還不當得利之聲明，益徵被上訴人係以不當得利之意思收受上訴人所給付之
    款項。從而，被上訴人嗣後有為使用收益代價之收取行為，亦屬租賃關係消滅後
    ，因租賃物遲延返還所生損害之性質，兩造間於系爭定期租約期滿後，仍不成立
    不定期租賃關係」等語。然最高法院三十三年上字第三七六三號判例明揭：「上
    訴人如於期限屆滿後，仍為租賃物之使用收益，被上訴人並已收受其期限屆滿後
    之租金，則依民法第四百五十一條之規定，自應視為以不定期限繼續繼約，非被
    上訴人另有合法終止契約之意思表示，兩造間之租賃關係，尚不得謂非存續」。
    是故原判決既認定再審原告於八十七年七月三十一日原訂租期屆滿後，仍於九十
    一年七月十五日以掛號信檢附四張支票，票面金額計三十六萬元，給付自八十九
    年至九十二年之四年「租金」，再審被告已兌領三張支票，則依民法第四百五十
    一條之規定，自應視為不定期限繼續契約，非再審被告另有合法終止契約之意思
    表示，兩造間之租賃關係繼續存在，原判決適用法規亦顯有錯誤。綜上，足認原
    判決有民事訴訟法第四百九十六第一項第一款之再審事由，爰於法定期間提起本
    訴，並聲明：求為判決廢棄原判決，駁回再審被告之訴。
二、按確定判決適用法規顯有錯誤者，得對之提起再審之訴，為民事訴訟法第四百九
    十六條第一項第一款所明定。其所謂適用法規顯有錯誤者，係指確定判決所適用
    之法規顯然不合法律規定，或與司法院現尚有效及大法官會議之解釋，或本院尚
    有效之判例顯然違反者而言（最高法院六十年台再第一七０號判例可資參照）。
    再審原告主張原判決適用法規顯有錯誤，無非以原判決依系爭租賃契約第六條
    約定文義，認系爭租賃契約租賃期限為九年，並無賦予兩造有續約之權利或義務
    ，故再審原告應於租賃期限屆滿前一個月向再審被告提出換訂租約，再審被告非
    必須與再審原告換訂契約，其有自由決定是否續約之權利，而兩造之租賃關係於
    九年期限屆滿時消滅，再審原告雖曾通知再審被告請求續訂九年租賃契約，惟未
    獲再審被告同意，故兩造並無續訂租約之合意云云，然依最高法院十八年上字第
    一七二七號、十九年上字第二八號判例意旨，探求再審原告向再審被告承租系爭
    租賃物時之客觀事實，實則兩造的真意係每九年要訂約一次，故再審原告依約向
    再審被告提出續訂租約之意思表示，再審被告自應依約續定租約，故原判決未斟
    酌締約時之客觀事實，徒拘泥於條約字義上未明載再審被告有續訂租約之義務，
    而認為租約於八十七年七月三十一日終止，顯失偏頗，亦有違兩造之立約真意。
    原判決依系爭租約第六條所載再審原告應於租期屆滿前一個月內向再審被告提
    出換訂契約，否則視為無意續約而由再審被告收回之約定，認兩造訂約時，即已
    訂明續租應另訂契約，自當然發生阻止續約之效力，亦與租期行將屆滿時，出租
    人預為反對續租之意思表示同，故再審原告縱於租期屆滿後仍占有使用租賃物，
    亦不得視為不定期限繼續契約，而再審被告事後係基於不當得利收受再審原告給
    付之票款，屬租賃關係消滅後，因租賃物遲延返還所生損害之性質，故兩造間於
    租賃期間屆滿，仍不成立不定期租賃關係云云。然系爭租約之租期屆滿後，再審
    原告仍繼續占有使用租賃物，再審被告亦收受再審原告給付之租金，依最高法院
    三十三年上字第三七六三號判例意旨及民法第四百五十一條規定，自應視為以不
    定期限繼續契約，非有法定事由，再審被告不得收回租賃物等語為由。
三、民法第九十八條固規定解釋意思表示，應探求當事人之真意，不得拘泥於所用之
    辭句。惟如何解釋契約，探求當事人之真意？最高法院十八年上字第一七二七號
    判例謂：「解釋私人之契約應通觀全文，並斟酌立約當時之情形，以期不失立約
    人之真意」。同院十九年上字第二八號判例亦謂「解釋當事人所立書據之真意，
    以當時之事實及其他一切證據資料為其判斷之標準，不能拘泥字面或截取書據中
    一二語，任意推解致失真意」。而同院十七年上字第一一一八號判例則謂：「解
    釋契約，固須探求當事人立約時之真意，不能拘泥於契約之文字，但契約文字業
    已表示當事人真意，無須別事探求者，即不得反捨契約文字而更為曲解」。綜觀
    上開判例意旨，可知，在契約文字已明確表明當事人之真意時，自應依其文義探
    尋當事人之真義。反之，契約文字並未明確顯示當事人之真意，此時自不得拘泥
    於契約之文字，而應通觀全文，並斟酌立約當時之情形，以探求當事人立約時之
    真意。經查，系爭租約第六條約定「本契約每九年訂約一次，乙方（即再審原告
    ）應於期滿前一個月內向甲方（即再審被告）提出換訂契約，否則視為無意續約
    由甲方收回」。由其文義觀之，已明確表示系爭租約之租賃期限為九年，再審原
    告於租期屆滿前一個月內，應向再審被告請求換訂契約，否則視為無意續約由再
    審被告收回租賃物，據此可知，系爭租約於租期屆滿時即告終止，除非兩造另有
    訂立新約繼續租賃關係，否則租賃關係即因租約之終止而消滅。而上開文義並未
    同時約定再審原告提出換訂契約時，租賃關係即繼續存在，自難認再審原告有請
    求再審被告換訂租約之權利或再審被告負有與再審原告換訂租約之義務。依契約
    自由原則，再審被告仍有自由決定是否與再審原告換訂租約之權利。是原判決認
    定兩造之租賃關係於九年租期屆滿時消滅，再審原告雖曾請求再審被告續訂九年
    租賃契約，惟未獲再審被告同意，故兩造並無續訂租約之合意等情，並無不當。
    況解釋意思表示原屬事實審法院之職權，事實審法院解釋意思表示，縱有不當，
    亦不生適用法規顯有錯誤問題，此亦有最高法院六十四年度台再字第一四０號判
    例足參。故原判決就系爭契約第六條約定之文義解釋本屬事審法院之職權，其解
    釋當否，要不生適用法規顯有錯誤問題。
四、按法律上見解之歧異，不得謂為適用法規顯有錯誤，最高法院五十九年裁字第一
    四號判例可資參照。而民法第四百五十一條規定租賃期限屆滿後，承租人仍為租
    賃物之使用收益，而出租人不即表示反對之意思表示者，視為以不定期限繼續契
    約。經查，原判決認定依系爭租賃契約第六條之約定，可知兩造既於訂約時，已
    約明續租應另訂契約，自當然發生阻止續約之效力，與租期行將屆滿時，出租人
    預為反對續租之情形相同，故再審原告縱於租期屆滿後仍占有使用租賃物，亦不
    得視為不定期限繼續契約，而再審被告事後係基於不當得利收受再審原告給付之
    票款，屬租賃關係消滅後，因租賃物遲延返還所生損害之性質，故兩造間於租賃
    期間屆滿，仍不成立不定期租賃關係等情。而再審原告主張系爭租約之租期屆滿
    後，伊仍繼續占有使用租賃物，再審被告亦收受伊給付之「租金」，依最高法院
    三十三年上字第三七六三號判例意旨及民法第四百五十一條規定，自應視為以不
    定期限繼續契約，非有法定事由，再審被告不得收回租賃物云云，據上可知，關
    於再審原告於租賃期限屆滿後，仍為租賃物之使用收益，再審被告收受其票款，
    是否該當於不定期限繼續租賃契約乙節，再審原告與原判決所持法律上之見解不
    一，揆諸首開判例意旨，自難據以認定原判決適用法律顯有錯誤。
五、綜前所述，足認原判決並無適用法規顯有錯誤之情形，再審原告主張原判決有民
    事訴訟法第四百九十六條第一項第一款適用法規顯有錯誤之再審事由云云，顯非
    可採。
六、按再審之訴，顯無再審理由者，得不經言詞辯論，以判決駁回之，民事訴訟法第
    五百零二條第二項定有明文。原判決既無再審原告主張之再審事由，已如前述。
    則再審原告提起本件再審之訴，顯無再審理由，爰不經言詞辯論，以判決駁回之
    。
七、據上論結，本件再審之訴顯無理由，依民事訴訟法五百零二條第二項、第七十八
    條，判決如主文。
中　　　華　　　民　　　國　　九十三　　年　　　二　　　月　　二十七　　日
                                        臺灣臺中地方法院民事第二庭
~B審判長法官　許冰芬
~B法　　　官　陳宗賢
~B法　　　官　許文碩
正本係照原本作成
如對本判決上訴，須於判決送達後二十日內向本院提出上訴狀，同時表明上訴理由；
如已於本判決宣示後送達前提起上訴者，應於判決送達後十日內補具上訴理由（均須
按他造當事人之人數附繕本）。
　中　　　華　　　民　　　國　　九十三　　年　　　三　　月　　　一 　 　日
~B法院書記官
